ACORDAO-COMPLETO-2555902

ACÓRDÃO 7513/2022 ATA 37/2022 - PRIMEIRA CÂMARA

VISTOS, relatados e discutidos esses autos de aposentadoria de Maria Lucia Alves de Sá no cargo de Agente de Atividades Agropecuárias do Departamento Nacional de Obras Contra as Secas - Dnocs.
ACORDAM os ministros do Tribunal de Contas da União, reunidos em sessão da 1ª Câmara, ante as razões expostas pelo Relator, e com fundamento nos artigos 71, incisos III e IX, da Constituição Federal de 1988; 1º, inciso V e 39, inciso II, da Lei 8.443/1992; 1º, inciso VIII, 259, inciso II, 260, § 1º, e 262 do Regimento Interno, e na Súmula TCU 106, em:
9.1. considerar ilegal e negar registro ao ato de aposentadoria de Maria Lucia Alves de Sá;
9.2. dispensar a devolução das quantias recebidas de boa-fé pela interessada até a data de ciência desta decisão pela unidade jurisdicionada;
9.3. determinar ao Departamento Nacional de Obras Contra as Secas que:
9.3.1. no prazo de 15 (quinze) dias, a contar da ciência desta deliberação, cesse os pagamentos decorrentes do ato impugnado, sob pena de ressarcimento das quantias pagas indevidamente e responsabilização solidária da autoridade competente;
9.3.2. comunique a interessada do inteiro teor desta decisão, alertando-a de que o efeito suspensivo proveniente da interposição de eventuais recursos junto ao TCU não a eximirá da devolução dos valores percebidos indevidamente, caso o recurso não seja provido;
9.3.3 no prazo de 30 (trinta) dias, a contar da ciência deste acórdão:
9.3.3.1. encaminhe ao TCU documentos comprobatórios de que a interessada está ciente do julgamento deste Tribunal;
9.3.3.2. emita novo ato de aposentadoria, livre da irregularidade apontada, e o submeta a este Tribunal para nova apreciação.

Ato de aposentadoria emitido pelo Departamento Nacional de Obras Contra as Secas, enviado ao TCU para fins de análise e julgamento.

Primeira Câmara

3. Interessada: Maria Lucia Alves de Sá (XXX.108.573-XX)

13.1. Ministros presentes: Walton Alencar Rodrigues (Presidente), Benjamin Zymler, Vital do Rêgo e Jorge Oliveira (Relator).
13.2. Ministros-Substitutos presentes: Augusto Sherman Cavalcanti e Weder de Oliveira.

JORGE OLIVEIRA

Transcrevo a seguir a instrução elaborada pela Secretaria de Fiscalização de Integridade de Atos e Pagamentos de Pessoal e de Benefícios Sociais - Sefip (peça 5) , aprovada pelo dirigente da unidade (peça 6) e que obteve a anuência da representante do Ministério Público junto ao TCU (peça 7) :
"INTRODUÇÃO
Trata-se de ato de aposentadoria, submetido, para fins de registro, à apreciação do Tribunal de Contas da União (TCU) , de acordo com o art. 71, inciso III, da Constituição Federal.  O ato foi cadastrado e disponibilizado ao TCU por intermédio do Sistema e-Pessoal, na forma do art. 2º e 4º da Instrução Normativa TCU 78/2018.
O ato desse processo pertence às seguintes unidades:
Unidade emissora: Departamento Nacional de Obras Contra as Secas.
Unidade cadastradora: Departamento Nacional de Obras Contra as Secas.
Subunidade cadastradora: CEST-CE AV. DUQUE DE CAXIAS, N° 1700 ED. ARROJADO LISBOA - CENTRO CEP: 60035-111 - FORTALEZA-CE.
EXAME TÉCNICO
Procedimentos aplicados
Os procedimentos para exame, apreciação e registro de atos de pessoal encontram-se estabelecidos na Instrução Normativa TCU 78/2018 e na Resolução TCU 206/2007. Essas normas dispõem que os atos de pessoal disponibilizados por meio do e-Pessoal devem ser submetidos previamente a críticas automatizadas, com base em parâmetros predefinidos.
As críticas das informações cadastradas na etapa de coleta do ato foram elaboradas e validadas levando-se em conta as peculiaridades de cada ato. Os itens verificados nessa etapa são inerentes a dados cadastrais, fundamentos legais, mapa de tempo, ficha financeira, assim como eventuais ocorrências de acumulação. Trata-se de verificações abrangentes, minuciosas e precisas e sem a necessidade de ação humana e, portanto, menos suscetível a falhas. As críticas aplicadas estão discriminadas no sistema, no Menu e-Pessoal, opção 'Crítica', que podem ser acessadas mediante concessão de perfil específico a servidores do TCU responsáveis pela análise.
Além das críticas automatizadas, há verificação humana adicional no caso de haver alertas do sistema ou informações não formatadas, como esclarecimentos do gestor ou do controle interno.  
As críticas também consideram os registros do Sistema Integrado de Administração de Recursos Humanos (Siape) . O Siape disponibiliza informações atualizadas sobre as parcelas que integram os proventos, diferentemente, portanto, do e-Pessoal, que informa as parcelas no momento do registro do ato. 
Essa confrontação com o Siape fornece uma visão atual e verdadeira da situação, o que permite descaracterizar irregularidades e inconsistências que, embora constantes do e-Pessoal, já foram corrigidas.
As verificações detectadas no ato encontram-se discriminadas na aba de pendências do ato no sistema e-Pessoal, bem como no espelho do ato contemplado por esta instrução.
Exame das Constatações
Ato: 78074/2018 - Inicial - Interessado (a) : MARIA LUCIA ALVES DE SA - CPF: XXX.108.573-XX
Parecer do Controle Interno: considerar o ato legal com esclarecimentos. Justificativa: Ressalta-se, no entanto, que, mediante análise dos dados financeiros da servidora, verificamos o pagamento mensal indevido da VPNI do art. 14 da Lei 12.716/2012, via as rubricas judiciais 10288 e 10289 - DECISÃO JUDICIAL N TRANS JUG, considerando a ausência de absorção, nas rubricas da citada vantagem, de valores resultantes dos reajustes de vencimento básico estabelecidos na legislação, haja vista que, do mês da implantação dessa rubrica, Abr/2014, até a folha de Fev/2019, o valor oscilou mantendo a vantagem em R$ 1.346,17, ou seja, sem absorção. Enfatiza-se o encaminhamento pela legalidade com a referida ressalva com base na orientação da Diretoria de Auditoria de Pessoal, Previdência e Trabalho da Secretaria Federal de Controle Interno, E-mail nº 235/DPPCE/DP/SFC/CGU-PR, de 09/10/2009, que relata que 'aquelas concessões cuja impropriedade esteja apenas em uma rubrica do pagamento, não comprometendo o direito à aposentadoria ou à pensão, devem receber parecer pela legalidade, com a devida ressalva registrada na justificativa do parecer, bem como no despacho que integrará os autos do processo de concessão, como também pela orientação do TCU, conforme disposto no § 3° do art. 11 da IN TCU nº 78/2018, que 'No exame dos atos sujeitos a registro, o órgão de controle interno deverá cotejar os dados previamente cadastrados no e-Pessoal pelo órgão de pessoal com aqueles constantes dos respectivos processos e nas correspondentes fichas financeiras constantes no sistema de pagamento da folha, referentes ao mês de emissão do ato'.
Constatações e análises: 
1.1.1. O Controle interno emitiu parecer pela legalidade com esclarecimentos.
Justificativa do Gestor de Pessoal: Não há. Verificação efetuada no âmbito do TCU.
Análise do Controle Interno: Não há. Verificação efetuada no âmbito do TCU.
Análise da Equipe Técnica: Legal
Os esclarecimentos apontados pelo Controle Interno são irrelevantes para a análise da legalidade do ato ou já foram analisados em crítica específica do e-Pessoal.
1.1.2. Houve o registro de pelo menos uma rubrica com 'Denominação para análise pelo TCU = Decisão judicial (10288 - DECISAO JUDICIAL N TRAN JUG AT (Decisão judicial - Outros) - R$ 1.346,17) .
Justificativa do Gestor de Pessoal: Não há. Verificação efetuada no âmbito do TCU.
Análise do Controle Interno: Não há. Verificação efetuada no âmbito do TCU.
Análise da Equipe Técnica: Ilegal
A rubrica judicial está sendo paga com base no Mandado de Segurança Coletivo 0800318-30.2014.4.05.8100, 2ª Vara Federal da Seção Judiciária Federal do Ceará, autor: Associação dos Servidores do Departamento Nacional de Obras Contra as Secas/Ceará-Assecas/CE. Referida decisão transitou em julgado em 14/09/2018.
Referida decisão é de autoria de associação de classe. Registre-se que havendo ou não a comprovação de que o (a) servidor (a) era filiado (a) a autora da ação, na época, nem cópia de declaração expressa em que autoriza a referida entidade a defender os seus interesses na aludida ação, o alcance de decisão judicial em mandado de segurança coletivo impetrado por associação civil sobre atos sujeitos a registro, ao contrário do que ocorre com ações civis ordinárias, independe da existência de autorização expressa dos associados para que a entidade os represente na demanda judicial. Esse é o entendimento proferido no Acórdão 8238/2021-TCU-Segunda Câmara, relator: Ministro Aroldo Cedraz.
Não obstante essa informação, tal decisão não impede que ela seja absorvida por majorações das gratificações de desempenho GDPGPE e GDACE, em data posterior à vigência da Lei 12.716/2012, ou seja, a partir de janeiro de 2013, por força da Lei 12.778/2012.
Nesse sentido é o entendimento exarado no Acórdão 451/2020-TCU-Primeira Câmara, de relatoria do Ministro Benjamin Zymler.
O quadro resumo de ocorrências e, quando for o caso, o detalhamento da norma legal e da jurisprudência para as inconsistências acima elencadas encontra-se no anexo II dessa instrução. 
Encaminhamento do ato: 
Considerar ILEGAL e recusar registro do ato de Aposentadoria 78074/2018 Inicial de MARIA LUCIA ALVES DE SA do quadro de pessoal do órgão/entidade Departamento Nacional de Obras Contra as Secas, com base nos arts. 71, inciso III, da Constituição Federal, 1º, inciso V, e 39, inciso II, da Lei 8.443/1992 e 260, § 1º, do Regimento Interno. 
Com fulcro no art. 262, caput, do Regimento Interno deste Tribunal, determinar ao órgão/entidade Departamento Nacional de Obras Contra as Secas que: 
emita novo ato, livre da irregularidade ora apontada, em substituição ao ato de Aposentadoria de MARIA LUCIA ALVES DE SA, submetendo-o à nova apreciação por este Tribunal, na forma do artigo 260, caput, também do Regimento.
dispense a devolução dos valores indevidamente recebidos de boa-fé até a data da ciência do órgão/entidade Departamento Nacional de Obras Contra as Secas, do acórdão que vier a ser proferido, com base no Enunciado 106 da Súmula da Jurisprudência do TCU.
no prazo de trinta dias, contados da ciência da decisão, envie a este Tribunal documentos comprobatórios de que o (a) interessado (a) cujo ato foi impugnado está ciente do julgamento deste Tribunal.
dê ciência, no prazo de quinze dias, contados da notificação, do inteiro teor desta deliberação (a) o interessado (a) , alertando-o (a) de que o efeito suspensivo proveniente da interposição de eventuais recursos junto ao TCU não o (a) exime da devolução dos valores percebidos indevidamente, caso o recurso não seja provido.
informe o teor do acórdão que vier a ser prolatado, encaminhando ao TCU, no prazo de trinta dias, comprovante da data de ciência pelo (a) interessado (a) , nos termos do art. 4º, § 3º, da Resolução TCU 170/2004.
promova a exclusão, no prazo 15 (quinze) dias, contados a partir da ciência desta deliberação, sujeitando-se a autoridade administrativa omissa à responsabilidade solidária, da rubrica apontada em face de manifesta ilegalidade, uma vez que o seu pagamento não encontra respaldo na jurisprudência deste Tribunal.
CONCLUSÃO
A abrangência e a profundidade das verificações levadas a efeito fundamentam convicção de que o ato 78074/2018 pode ser apreciado pela ilegalidade, em razão das irregularidades apontadas no item Exame das Constatações desta instrução, que representam afronta à legislação e à jurisprudência de referência
PROPOSTA DE ENCAMINHAMENTO
Ante o exposto, com fundamento no art. 71, inciso III, da Constituição Federal, no art. 1º, inciso V, e art. 39, incisos I e II, da Lei 8.443/1992, no art. 260 do Regimento Interno do Tribunal de Contas da União, propõe-se: 
Considerar ILEGAL e recusar registro do ato de Aposentadoria de MARIA LUCIA ALVES DE SA do quadro de pessoal do órgão/entidade Departamento Nacional de Obras Contra as Secas, com base nos arts. 71, inciso III, da Constituição Federal, 1º, inciso V, e 39, inciso II, da Lei 8.443/1992 e 260, § 1º, do Regimento Interno.
Com fulcro no art. 262, caput, do Regimento Interno deste Tribunal, determinar ao órgão/entidade Departamento Nacional de Obras Contra as Secas que: 
no prazo de trinta dias, contados da ciência da decisão, envie a este Tribunal documentos comprobatórios de que o (a) interessado (a) cujo ato foi impugnado está ciente do julgamento deste Tribunal.
emita novo ato, livre da irregularidade ora apontada, em substituição ao ato de Aposentadoria de MARIA LUCIA ALVES DE SA, submetendo-o à nova apreciação por este Tribunal, na forma do artigo 260, caput, também do Regimento.
informe o teor do acórdão que vier a ser prolatado, encaminhando ao TCU, no prazo de trinta dias, comprovante da data de ciência pelo (a) interessado (a) , nos termos do art. 4º, § 3º, da Resolução TCU 170/2004.
dispense a devolução dos valores indevidamente recebidos de boa-fé até a data da ciência do órgão/entidade Departamento Nacional de Obras Contra as Secas, do acórdão que vier a ser proferido, com base no Enunciado 106 da Súmula da Jurisprudência do TCU.
promova a exclusão, no prazo 15 (quinze) dias, contados a partir da ciência desta deliberação, sujeitando-se a autoridade administrativa omissa à responsabilidade solidária, da rubrica apontada em face de manifesta ilegalidade, uma vez que o seu pagamento não encontra respaldo na jurisprudência deste Tribunal.
dê ciência, no prazo de quinze dias, contados da notificação, do inteiro teor desta deliberação (a) o interessado (a) , alertando-o (a) de que o efeito suspensivo proveniente da interposição de eventuais recursos junto ao TCU não o (a) exime da devolução dos valores percebidos indevidamente, caso o recurso não seja provido."
É o relatório.

não há

Procurador Júlio Marcelo de Oliveira

APOSENTADORIA. DNOCS. VPNI DA LEI 12.716/2012. RUBRICA JUDICIAL. INOBSERVÂNCIA DA OBRIGAÇÃO DE ABSORÇÃO DA PARCELA POR ALTERAÇÕES DE ESTRUTURA REMUNERATÓRIA ULTERIORES. ILEGALIDADE. NEGATIVA DE REGISTRO. DETERMINAÇÕES.

APOSENTADORIA (APOS)

Secretaria de Fiscalização de Integridade de Atos e Pagamentos de Pessoal e de Benefícios Sociais (Sefip)

Em exame o ato de aposentadoria de Maria Lucia Alves de Sá, servidora inativa do Departamento Nacional de Obras Contra as Secas - Dnocs.
2.	A unidade técnica, acompanhada pelo Ministério Público junto ao TCU, manifestou-se pela ilegalidade do ato em razão da manutenção irregular nos proventos das rubricas "Decisão judicial (10288 - DECISAO JUDICIAL N TRAN JUG AP (Decisão judicial - Outros) ", no valor de R$ 1.346,17. A referida parcela deveria ter sido absorvida pelas reestruturações de carreira que se seguiram à sua concessão.
3.	Ao endossar as conclusões dos pareceres, observo que a jurisprudência desta Corte tem afirmado reiteradamente que o provimento judicial que amparou o recebimento daquela rubrica não afastou a obrigatoriedade de ulterior absorção pelos aumentos deferidos à carreira. Nessa linha os Acórdãos 4.975/2017 e 451/2020, ambos da 1ª Câmara e de relatoria do Ministro Benjamin Zymler.
4.	A parcela ora impugnada foi originalmente instituída pelo Decreto-lei 2.438/1988, a título de "complementação salarial", reestabelecida pela Lei 11.314/2006 e, finalmente, fixada pelo art. 14 da Lei 12.716/2012, que possui o seguinte teor (destaques acrescidos) :
"Art. 14. A Vantagem Pessoal Nominalmente Identificada - VPNI de que trata o art. 9º da Lei nº 11.314, de 3 de julho de 2006, a partir de 1º de fevereiro de 2012, será devida nos percentuais de 100% (cem por cento) para os ocupantes de cargos de nível superior e de 70% (setenta por cento) para os ocupantes de cargos de nível intermediário, incidentes sobre o vencimento básico do respectivo padrão em que o servidor se encontrava posicionado em 1º de fevereiro de 2012.
Parágrafo único. A VPNI de que trata o caput deste artigo não servirá de base de cálculo para nenhuma outra vantagem ou gratificação e será gradativamente absorvida por ocasião do desenvolvimento no cargo por progressão ou promoção ordinária ou extraordinária, da reorganização ou da reestruturação dos cargos ou das remunerações previstas na Lei nº 11.314, de 3 de julho de 2006, da concessão de reajuste ou vantagem de qualquer natureza e estará sujeita exclusivamente à atualização decorrente de revisão geral da remuneração dos servidores públicos federais."
5.	Aquela vantagem, portanto, deveria ser paga na forma de VPNI, sua base de cálculo seria o vencimento básico de fevereiro/2012, estaria sujeita exclusivamente à atualização decorrente de revisão geral dos servidores federais e deveria ser gradativamente absorvida no caso de promoções, progressões ou reestruturação de cargos.
6.	Observo que nem mesmo a existência de sentença judicial obtida pela Associação dos Servidores do DNOCS, em sede de mandado de segurança coletivo impetrado contra a redução da referida vantagem em razão da elevação de gratificações de desempenho, mostra-se suficiente para afastar a ilegalidade daquela parcela. Conforme já decidiu o Tribunal em casos semelhantes, mesmo para os servidores alcançados pela decisão judicial a parcela fixa das gratificações de desempenho deve dar ensejo à aplicação do parágrafo único do art. 14 da Lei 12.716/2012 (Acórdãos 551/2020, 18.594/2021 e 519/2022, todos da 1ª Câmara) .
7.	Desse modo, em face da manutenção da parcela com inobservância de sua obrigatória absorção pelas alterações de remuneração posteriores à concessão, cumpre reconhecer a ilegalidade do ato de aposentadoria sob exame e negar-lhe registro. 
	Ante o exposto, VOTO por que o Tribunal adote a minuta de deliberação que ora submeto à apreciação deste Colegiado.
TCU, Sala das Sessões, em 18 de outubro de 2022.
JORGE OLIVEIRA 
Relator